【裁判字號】    98,簡,10
【裁判日期】    980420
【裁判案由】    返還公法上不當得利
【裁判全文】
臺中高等行政法院判決
                                        98年度簡字第10號
原      告  中央健康保險局中區分局
代  表  人  甲○○
訴訟代理人  乙○○
            丁○○
被      告  丙○○
上列當事人間因返還公法上不當得利事件，原告提起行政訴訟。
本院判決如下︰
    主  文
被告應給付原告新臺幣捌萬伍仟玖佰肆拾捌元，及自民國98年2
月12日起至清償日止，按年息百分之五計算之利息。
訴訟費用由被告負擔。
    事實及理由
一、本件原告主張：本件被告丙○○參加原告辦理之全民健康保
    險後，因案經判處有期徒刑1年3月，並於民國（下同）97年
    7月8日入臺灣彰化監獄接受刑之執行。依全民健康保險法第
    11條第1款、第 45條之規定，被告自接受刑之執行之日起即
    已喪失繼續參加全民健康保險之資格，並不得享有全民健康
    保險之醫療給付，惟被告仍分別於97年7月14日至7月30日及
    同年8月2日持用健保憑證至與原告訂有特約之行政院衛生署
    彰化醫院以全民健保被保險人之身分就醫，並由原告支出醫
    療費用計新臺幣（下同）85,948元。按被告於97年7月8日不
    具全民健康保險投保資格後，卻仍以全民健保被保險人身分
    就醫，致原告誤為醫療費用之支出，則被告即屬無法律上原
    因而受有85,948元之利益，並使原告蒙受同金額之損害，已
    構成公法上不當得利。原告本無意興訟，曾於97年11月13日
    函請被告返還所受利益，惟被告均未置理，不得已，乃依法
    提起訴訟等情。並聲明求為判決被告應給付原告新臺幣捌萬
    伍仟玖佰肆拾捌元及自起訴狀繕本送達之翌日起至清償日止
    ，按年息百分之五計算之利息。
二、被告於收受起訴狀繕本後，未為聲明，亦未提出答辯。
三、經查：
（一）、按「有下列情形之一者，非屬本保險對象，已參加者，
        應予退保：一、在監、所接受刑之執行或接受保安處分
        、管訓處分之執行者。但其應執行之期間，在二個月以
        下或接受保護管束處分之執行者，不在此限。」、「保
        險對象依第11條規定應退保者，自應退保之日起，不予
        保險給付；已受領保險給付者，應返還保險人所支付之
        醫療費用；其所繳之保險費，不予退還。」全民健康保
        險法第 11條第1款、第45條分別定有明文。其中第11條
        第 1款之立法意旨，係以該等人員應由監獄或保護管束
        機構提供醫療服務，政府亦已編列預算設置獨立之監所
        醫療體系，提供收容人適當之醫療照顧，且由於無法定
        期繳納保險費，或因受囚禁服刑之限制不能自由就醫，
        乃明定不參加本保險，將之排除於全民健康保險之保險
        對象範圍。
（二）、被告丙○○於97年7月8日收容於臺灣彰化看守所，嗣於
        同年 8月5日移送臺灣彰化監獄執行，並自97年7月14日
        至同年月30日止及97年8月2日，分別由臺灣彰化看守所
        戒送行政院衛生署彰化醫院就醫，有臺灣彰化看守所98
        年 4月10日彰所衛字第0980001046號函影本在卷可證。
        而被告上開因戒護就醫，均以全民健保被保險人身分就
        醫，其後行政院衛生署彰化醫院乃依據與原告間之合約
        向原告申請醫療費用85,948元，並已由原告支付有行政
        院衛生署彰化醫院被告病歷摘要影本、健保醫令清單及
        被告就醫記錄明細表在卷可按。依前開事證，足認被告
        因收容於臺灣彰化看守所而非屬全民健康保險對象，應
        予退保之情形下，而於收容期間，仍以全民健康保險之
        被保險人身分至行政院衛生署彰化醫院就醫，而致原告
        為保險給付85,948元。從而原告依前開規定請求被告返
        還保險人所支付之醫療費用，及自起訴狀繕本送達被告
        之翌日起，按年息百分之五計算之遲延利息，為有理由
        ，應予准許。又本件為簡易訴訟程序案件，爰不經言詞
        辯論，逕為判決。
四、據上論結，本件原告之訴為有理由，依行政訴訟法第233條
    第1項、第236條、第195條第1項前段、第98條第3項前段，
    判決如主文。
中    華    民    國    98    年    4    月     20    日
                臺中高等行政法院第四庭
                                法  官  沈  應  南
以上正本證明與原本無異。
如不服本判決，應於判決送達後20日內，以本訴訟事件所涉及之
法律見解具有原則性者，始得向本院提出上訴狀並表明上訴理由
，經最高行政法院許可，否則不得上訴；如於本判決宣示後送達
前提起上訴者，應於判決送達後20日內補提上訴理由書（均應依
對造人數提出繕本）。
中    華    民    國    98    年    4     月    22    日
                                書記官  廖  倩  慧


司法院資訊處製作；財團法人民間司法改革基金會備份。
